ACORDAO-COMPLETO-2387211

ACÓRDÃO 818/2020 ATA 3/2020 - PRIMEIRA CÂMARA

VISTOS, relatados e discutidos estes autos que tratam de pedido de reexame interposto pelo Sr. George Wellington Lopes da Silva em face do Acórdão 2297/2019-TCU-Primeira Câmara, por meio do qual esta Corte de Contas considerou ilegal o ato de aposentadoria emitido em favor do recorrente em razão da percepção irregular de parcela decorrente de plano econômico;
ACORDAM os ministros do Tribunal de Contas da União, reunidos em Sessão da 1ª Câmara, ante as razões expostas pelo relator e com fundamento nos arts. 33 e 48 da Lei 8.443/1992, em:
9.1. conhecer do presente pedido de reexame, para, no mérito, negar-lhe provimento;
9.2. corrigir, por erro material, o item "a" do Acórdão 2297/2019-TCU-Primeira Câmara, ressalvando que a irregularidade do ato concessório de aposentadoria emitido em favor do Sr. George Wellington Lopes da Silva se deve a inclusão do plano econômico no percentual de 84,32%; 
9.3. dar ciência desta deliberação ao recorrente e à Fundação Universidade Federal do Piauí.

Pedido de reexame interposto em face de decisão que considerou ilegal o ato de concessão de aposentadoria emitido em favor do recorrente.

Primeira Câmara

Fundação Universidade Federal do Piauí.

3. Recorrente: George Wellington Lopes da Silva (XXX.356.173-XX).

13.1. Ministros presentes: Walton Alencar Rodrigues (Presidente) e Vital do Rêgo (Relator).
13.2. Ministro-Substituto convocado: Marcos Bemquerer Costa.
13.3. Ministro-Substituto presente: Weder de Oliveira.

ACORDAO-COMPLETO-2403687

Acórdão 3795/2020 - Primeira Câmara

VITAL DO RÊGO

Ministro Walton Alencar Rodrigues.

Adoto como relatório, com os devidos ajustes de forma, os trechos essenciais da instrução elaborada no âmbito da Secretaria de Recursos (peça 21) , com a qual se manifestou de acordo o corpo gerencial daquela unidade técnica especializada (peças 22) , a seguir transcrita:
INTRODUÇÃO	
1.	Trata-se de pedido de reexame (peça 23) interposto pelo Sr. George Wellington Lopes da Silva contra o Acórdão 2297/2019-TCU-Primeira Câmara (peça 10) .
1.1.  A deliberação recorrida apresenta o seguinte teor:
Os Ministros do Tribunal de Contas da União ACORDAM, por unanimidade, com fundamento no art. 71, incisos III e IX, da Constituição Federal de 1988, c/c os arts. 1º, inciso V, 39, inciso II, e 45, caput, da Lei 8.443/1992, e ainda com os arts. 143, inciso II, parte final, 260, § 1º, e 262, caput e § 2º, do Regimento Interno/TCU, bem assim com as Súmulas/TCU 276 e 279, em: 
a) considerar ilegais os atos de concessão de aposentadoria a Francisco de Assis Rodrigues da Costa, Frutuoso Jusselino da Silveira Neto, George Wellington Lopes da Silva, Gilmar Pereira Duarte, Hormesino Carvalho Mendes e negar os seus registros, em decorrência da inclusão de parcela judicial decorrente de Plano Econômico (26,05%) na base de cálculo dos proventos; 
b) dispensar a devolução dos valores indevidamente recebidos até a data da ciência pela Fundação Universidade Federal do Piauí, do presente acórdão, com base no Enunciado 106 da Súmula da Jurisprudência do TCU; 
c) fazer as determinações especificadas nos subitens 1.7 e 1.8.
 (...) 
1.7.1. faça cessar os pagamentos decorrentes dos atos impugnados, comunicando ao TCU, no prazo de 15 (quinze) dias, as providências adotadas, nos termos dos arts. 261 e 262, caput, do Regimento Interno do TCU, 8º, caput, da Resolução - TCU 206/2007 e 15, caput, da Instrução Normativa - TCU 55/2007; 
1.7.2. emita novos atos, livres da irregularidade apontada, submetendo-os ao TCU pelo Sistema de Apreciação e Registro de Atos de Admissão e Concessões (Sisac) no prazo de 30 (trinta) dias, nos termos dos arts. 262, § 2º, do Regimento Interno do TCU e 15, § 1º, da Instrução Normativa - TCU 55/2007;
1.7.3. informe aos interessados o teor da presente deliberação, esclarecendo-lhes que, no caso de não provimento de recurso eventualmente interposto, deverão ser repostos os valores recebidos após a ciência do acórdão pelo órgão de origem; 
1.7.4. no prazo de 30 (trinta) dias, contados da ciência da decisão, envie a este Tribunal documento comprobatório de que os interessados cujos atos foram impugnados estão cientes da presente deliberação; 
1.8. Determinar à Sefip que monitore o cumprimento das determinações supramencionadas.
 (destacamos e sublinhamos) 
HISTÓRICO
2.	O Tribunal considerou ilegal o ato de concessão de aposentadoria do Sr. George Wellington Lopes da Silva e de outros servidores da FUFP em razão dos proventos conterem parcela judicial decorrente de Plano Econômico, no valor de R$ 1.814,89.
2.1. Irresignado, o recorrente interpôs o presente pedido de reexame, que se fundamenta nas alegações que, adiante, passar-se-á a relatar.
EXAME DE ADMISSIBILIDADE
3. Reitera-se o exame preliminar de admissibilidade (peça 15) , ratificado à peça 18 pelo Excelentíssimo Senhor Ministro Vital do Rêgo, que entendeu pelo conhecimento do recurso, uma vez que preenchidos os requisitos do art. 48 da Lei 8.443/1992, c/c os arts. 285 e 286, parágrafo único, do RI/TCU, suspendendo-se os efeitos dos itens "a", 1.7, 1.7.1 e 1.7.2 do Acórdão 2297/2019-TCU-Primeira Câmara.
EXAME DE MÉRITO
4. Constitui objeto do presente recurso analisar se foram encaminhadas ao Tribunal informações em resposta aos Ofícios 5.391/2015 e 17.805/2015-TCU/Sefip.
5. Do envio de informações ao Tribunal
5.1. Defende a continuidade do pagamento da parcela, no valor de R$ 1.814,89, com base nas seguintes alegações:
5.2. I - Da suposta ilegalidade quanto ao pagamento da URP de 26,05%
5.3. os fundamentos que levaram o Tribunal a impugnar a parcela referente à URP de 26,05%, no valor de R$ 1.814,89, não se prestam, pois o valor não faz correspondência com o mencionado percentual;
5.4. a vantagem pecuniária de 26,05% foi requerida em Reclamação Trabalhista em 20/05/1991 (proc. nº 894/91) , cuja deliberação da 2ª JCJ de Teresina foi confirmada pelo Tribunal Regional do Trabalho da 16ª Região (Acórdão 651/92) , sendo que, em sede de Embargos à Execução, a UFPI se insurgiu contra a aplicação do índice de 26,05% com base no Enunciado nº 322 do c. TST, mas não teve êxito e, em seguida, opôs Agravo de Petição, mas não foi acolhido;
5.5. a UFPI também se insurgiu acerca do momento da implantação da URP de fevereiro de 1989 em folha de pagamento, mas também não teve êxito, sendo que a implantação ocorreu em out/1993;
5.6. em 15/04/2003, a UFPI impetrou o Mandado de Segurança autuado sob o nº 810047 - TRT/22ª Região, questionando o pagamento do Precatório nº 21678/1998, referente aos 26,05% da URP dos servidores beneficiados naquela ação trabalhista, incluído o ora recorrente, sendo que na exordial "foi pedido a expedição de contra-ordem em favor da impetrante garantindo-lhe a suspensão da execução e o julgamento procedente do mandamus e reconhecer a ilegalidade e inconstitucionalidade da decisão coatora, baseada nas seguintes argumentações";
5.7. o TST, em sede de Reclamação Correcional, "determinou a suspensão do precatório 1678/98, de acordo com Despacho do Juiz Vice-Presidente do TRT/22ª Região (Doc. 17) , mas pago posteriormente";
5.8. "desde a data de concessão de sua aposentadoria, já não mais vem recebendo esta vantagem salarial, pois após a instituição do Regime Jurídico Único, em 12/12/1990, o recebimento desta vantagem salarial por decisão judicial proferida ainda sob a égide da CLT ficou condicionada ao pagamento como vantagem pessoal nominal identificada (VPNI) ", conforme comprovante da folha normal de junho/2019, razão pela qual "os 26,05% - URP não integram os proventos de aposentadoria do Requerente";
5.9. II - Do vício que permeia a decisão recorrida - pagamento do valor de R$ 1.814,89
5.10. o pagamento indevido da parcela judicial do plano econômico no percentual de 26,05% não corresponde ao valor indicado pela unidade técnica de R$ 1.814,89, "significando que a autoridade administrativa não procedeu em conformidade com os cânones legais e regulamentares aplicáveis", considerando que o valor de R$ 1.814,89 diz respeito a outra rubrica e trata, na verdade, do "pagamento de 84,32% referente ao Plano Collor, conforme Reclamação Trabalhista, em 28/05/1991", consubstanciada no Acórdão nº 662/92-Processo TRT 1558/91; Agravo de Petição-Acórdão TRT nº 0442/96 e Embargos de Declaração-Acórdão TRT nº 0969/96;
5.11. o art. 2º da Lei 9.784/1999 "expõe e delimita diversos direitos e deveres dos administradores e administrados, vários inobservados pela unidade técnica deste Tribunal de Contas e, por decorrência, no julgamento desta matéria de mérito pela 1ª-Câmara", destacando-se: "i) 1-atuação conforme o direito e a lei; (ii) VII- indicação dos pressupostos de fato e de direito que determinarem a decisão; (iii) VIII- observância das formalidades essenciais à garantia dos direitos dos administrados; (iv) IX- adoção de formas simples, suficientes para propiciar adequado grau de certeza, segurança e respeito aos direitos dos administrados";
5.12. a unidade técnica firmou parecer equivocado no corpo do processo, comprometendo o grau de certeza, segurança e respeito ao seu direito, o que macula a deliberação adotada;
5.13. é desmotivado o Acórdão combatido, para que a UPPI faça cessar a inclusão da parcela judicial decorrente do Plano Econômico no percentual de 26,05% (URP) da base de cálculo dos proventos de sua aposentadoria, não havendo que se falar em ilegalidade do ato de concessão da aposentadoria pelo suposto pagamento indevido da URP-26,05%  (R$ 1.814,89) ;
5.14. o pagamento do valor de R$ 1.814,89 não comporta qualquer questionamento, pois decorre de decisão judicial transitada em julgado, correspondente a 84,32% emergente do Plano Collor, visto que é alheia ao mérito tratado no Acórdão recorrido, sendo que a unidade técnica não se pronunciou especificamente quanto à verba salarial dos 84,32%;
5.15. Pede, por fim, que seja determinado o registro do ato de aposentadoria com os proventos integrais, nos termos do art. 3º da EC nº 47/2005. Requer, ainda, que "seja declarado o trânsito em julgado do Acórdão recorrido nº 2297/2019-TCU-1ª Câmara, por já ter sido exaurido o exame de mérito concernente ao Ato da Reitoria da UFPI que concedeu aposentadoria voluntária ao Requerente com proventos integrais";
5.16. Juntou diversos documentos com vistas à comprovação das alegações apresentadas (pags. 17 a 108 da peça 14) .
Análise:
6. 	De início, convém reproduzir excerto da instrução da unidade técnica de origem que embasa o Acórdão recorrido (peça 7) :
7. No caso das concessões de aposentadoria em análise, o conjunto das verificações levadas a efeito encontra-se discriminado em detalhes no relatório que precede esta instrução. 
8. Conforme se observa nas fichas financeiras obtidas no Siape, constatou-se que compõe os proventos de cada um dos ex-servidores vantagem relativa a decisão judicial que concedeu reajuste relativo a perda decorrente de plano econômico, a exemplo do Plano Bresser (Decreto-lei 2.335/1987) , do Plano Verão (Medida Provisória 32/1989, convertida na Lei 7.730/1989) e do Plano Collor (Medida Provisória 168/1990, convertida na Lei 8.024/1990) . 
9. No âmbito do TCU, é pacífico o entendimento acerca do pagamento de percentuais relativos a planos econômicos (Acórdãos 2.161/2005 e 3.624/2013 do Plenário, 159/2005, 99/2006, 437/2006, 3775/2011 e 2.278/2014 da Primeira Câmara e 438/2006, 3.218/2007, 4.731/2008, 308/2011 e 2.062/2014 da Segunda Câmara, entre outros) . O acórdão paradigmático é o Acórdão 2161/2005-TCU-Plenário, cujo entendimento é no seguinte sentido: 
a) o pagamento destacado de vantagem relativa a decisão judicial que concedeu reajuste relativo a perdas decorrentes de planos econômicos não deve extrapolar a data-base (data de revisão geral de remuneração da categoria) seguinte àquela que serviu de referência ao julgado; 
b) a mencionada vantagem tem natureza de antecipação salarial, não se incorporando à remuneração, a menos que expressa determinação contrária conste na decisão judicial; 
c) no caso de expressa determinação judicial de incorporação da vantagem, o pagamento deve ser feito na forma de vantagem pessoal nominalmente identificada (VPNI) , em valores fixos, e não percentuais, sujeita exclusivamente aos reajustes gerais do funcionalismo, subtraindo-se as sucessivas incorporações decorrentes de novas estruturas remuneratórias criadas por lei até a absorção integral dessa vantagem.
10. Vale, ainda, transcrever trecho do voto condutor do Acórdão 1857/2003-TCU-Plenário: 
 (...) excetuada a hipótese de a decisão judicial haver expressamente definido que a parcela concedida deva ser paga mesmo após o subsequente reajuste salarial, deve prevalecer a justa Súmula nº 322 do TST, cabendo a este Tribunal de Contas considerar ilegal o ato concessório, determinando a sustação dos pagamentos indevidos. (...) 
11. Cabe observar que tal entendimento constitui efetiva defesa da coisa julgada. Estender o pagamento de parcelas antecipadas para além da data-base, sem expressa determinação judicial nesse sentido, seria extrapolar os limites do próprio julgado, consistindo em erro do gestor de pessoal na execução da ordem judicial.
12. Nos casos concretos ora analisados, embora a parcela questionada esteja sendo paga pelo valor nominal (VPNI) , como é correto, não se atendeu plenamente aos requisitos do Acórdão 2161/2005-TCU-Plenário. É que não foram realizadas as devidas absorções por ocasião de reajustes de remuneração posteriores.
13. Conforme consta no relatório precedente, ao se confrontarem as fichas financeiras do Siape relativas a 2008 e ao momento atual, verifica-se que, apesar de ter havido reajuste de remuneração, não houve absorção da vantagem ou a absorção não ocorreu na forma do Acórdão 2161/2005-TCU-Plenário.14. Cabe, assim, proposta de ilegalidade e recusa de registro, nos termos do 260, § 1º, do Regimento Interno do TCU.
 (...) 
19. Por fim, vale destacar que o ato em análise foi disponibilizado ao TCU há menos de cinco anos. Portanto, segundo o entendimento estabelecido no Acórdão 587/2011-TCU-Plenário, não é necessária a instauração do contraditório. (destacamos e sublinhamos) 
6.1. No caso específico do inativo George Wellington Lopes da Silva, o relatório mencionado na instrução apresenta os seguintes dados e informações relativas à parcela impugnada (pág. 2 da peça 7) :
	Valor da parcela referente à remuneração de R$ 6.544,31 recebida em 10/2009
	Valor da parcela referente aos proventos de R$ 9.022,56 recebidos em 08/2018
	Descrição da Parcela

	15277 DECISAO JUDICIAL TRAN JUG AT. 1.814,89
	16171 DECISAO JUDICIAL TRANS JUG APO 1.814,89
	PLANO ECONOMICO ACORDAO 2161/05 TCU - 84,32% (ASSUNTO 21) 

6.2. Nota-se, portanto, que não assiste razão ao recorrente quando afirma que o Tribunal impugnou a parcela referente aos 26,05%, que não recebe, considerando que a parcela que contém pagamento irregular é referente ao percentual de 84,32% (Plano Collor) . Ademais, o entendimento do Acórdão 2161/2005-TCU-Plenário se aplica indistintamente a todos os planos econômicos de perdas inflacionárias, o que foi devidamente consignado nos considerandos que fundamentam o Acórdão recorrido, conforme a seguir reproduzidos:
Considerando o disciplinamento contido no Acórdão 1857/2003-TCU-Plenário, confirmado pelo Acórdão 961/2006-TCU-Plenário, segundo o qual, em atos que contemplem parcelas relativas a planos econômicos, compete ao Tribunal considerá-los ilegais e negar-lhes o registro, mesmo diante de eventual decisão judicial favorável à continuidade do benefício, porquanto os pagamentos da espécie não se incorporam à remuneração em caráter permanente, pois têm natureza de antecipação salarial, conforme o enunciado 322 da Súmula do TST;
Considerando o entendimento igualmente firmado nos sobreditos acórdãos no sentido de que não representa afronta à coisa julgada a decisão posterior deste Tribunal que afaste pagamentos oriundos de sentenças judiciais cujo suporte fático de aplicação já se tenha exaurido;
Considerando ainda que, conforme jurisprudência pacífica tanto no âmbito do STJ como do STF, não há que se falar em direito adquirido a regime de vencimentos, de forma que alterações posteriores devem absorver as vantagens decorrentes de decisões judiciais cujo suporte fático já se tenha exaurido, resguardada a irredutibilidade remuneratória (e.g., MS 13.721-DF/STJ, MS 11.145-DF/STJ, RE 241.884-ES/STF, RE 559.019-SC/STF, MS 26.980-DF/STF) ;
Considerando que, em obediência ao sobredito entendimento, a unidade jurisdicionada não poderia afastar-se da aplicação da metodologia explicitada no exemplar Acórdão 2161/2005-TCU-Plenário, obedecidos os detalhamentos do Acórdão 269/2012-TCU-Plenário, ou seja, com transformação da vantagem inquinada em VPNI, sujeita apenas aos reajustes gerais do funcionalismo, e que deveria ser paulatinamente absorvida em razão de reestruturações de carreira ocorridas posteriormente;
Considerando que diversos foram os normativos que, de alguma forma, alteraram a estrutura remuneratória da carreira dos servidores do órgão de origem e que deveriam ter ensejado a absorção da parcela judicial inquinada, conforme fichas financeiras à peça 7;
Considerando que o Supremo Tribunal Federal, ao julgar o Recurso Extraordinário 596.663, que teve repercussão geral reconhecida, assentou a tese de que a sentença que reconhece ao trabalhador ou ao servidor o direito a determinado percentual de acréscimo remuneratório deixa de ter eficácia a partir da superveniente incorporação definitiva do referido percentual nos seus ganhos;
Considerando o Enunciado 279 da Súmula desta Corte: "As rubricas referentes a sentenças judiciais, enquanto subsistir fundamento para o seu pagamento, devem ser pagas em valores nominais, sujeitas exclusivamente aos reajustes gerais do funcionalismo, salvo se a sentença judicial dispuser de outra forma";
Considerando também o Enunciado 276 da Súmula do TCU: "As vantagens da estrutura remuneratória anterior não se incorporam à atual, exceto quando expressamente consignadas em lei superveniente";
Considerando que os atos ora examinados deram entrada no TCU há menos de cinco anos, não se encontrando, assim, sujeitos ao procedimento preliminar decorrente da orientação fixada pela Corte de Contas, mediante o Acórdão 587/2011-TCU-Plenário, em razão da jurisprudência do STF, que impõe seja assegurada a cada interessado a oportunidade do uso das garantias constitucionais do contraditório e da ampla defesa sempre que transcorrido lapso temporal superior a cinco anos por ocasião da apreciação do ato, contados a partir de sua entrada no TCU;
Considerando, finalmente, os pareceres da Sefip e do Ministério Público junto a este Tribunal pela ilegalidade dos atos em referência, em face da irregularidade apontada nos autos, envolvendo questão jurídica de solução já compendiada em enunciados da Súmula da Jurisprudência do TCU, circunstância que confere ao relator a faculdade de submeter o processo à deliberação do Tribunal mediante relação, nos termos do art. 143, inciso II, parte final, do Regimento Interno/TCU. (destacamos) 
6.3. O que houve no caso do julgamento realizado é de que o item "a" do Acórdão deixou de fazer a ressalva no sentido de que no caso do Sr. George Wellington Lopes da Silva o percentual da parcela do plano econômico impugnado é referente a 84,32%, diferenciando do demais inativos destes autos cujo percentual é, de fato, 26,05%, o que pode ser corrigido, por erro material.   
6.4. Convém mencionar, ainda, que a jurisprudência deste Tribunal é firme no sentido de que as decisões judiciais relativas a planos econômicos, inclusive do percentual de 84,32% (Collor) , não amparam a percepção "para sempre" da parcela, conforme se extrai do seguinte excerto do voto condutor do Acórdão 7072/2019-TCU-Primeira Câmara: 
De início, observo que o objeto de irresignação apontado pelos embargantes já foi exaustivamente analisado pelo Acórdão 4526/2019-TCU-Primeira Câmara. Nesse sentido, transcrevo o teor do voto condutor da decisão embargada, que discorreu de maneira objetiva e detalhada sobre os argumentos ora reapresentados pelos embargantes:
Conforme bem apontou a Serur, as decisões judiciais que fundamentaram o pagamento das parcelas decorrentes de planos econômicos nos proventos do instituidor da pensão em epígrafe não amparam a percepção "para sempre".
Vale dizer que a coisa julgada que se formou nos autos das Reclamatórias Trabalhistas [...] há muito já produziram todos os efeitos esperados, não sendo hábeis, atualmente, para fundamentar qualquer pagamento a título de parcelas decorrentes de planos econômicos.
Nesse sentido, ensina o saudoso Ministro Teori Zavascki que se determinada decisão de mérito afirmou que uma relação jurídica existe ou que tem certo conteúdo, é porque supôs a existência de determinado comando normativo (norma jurídica) e de determinada situação de fato (suporte fático de incidência) ; se afirmou que determinada relação jurídica não existe, supôs a inexistência ou do comando normativo ou da situação de fato afirmada pelo litigante interessado. Nesse contexto, a alteração de qualquer desses elementos compromete o silogismo original da sentença porque estará alterado o silogismo do fenômeno de incidência por ela apreciado: a relação jurídica que antes existia deixou de existir e vice-versa. [footnoteRef:2] [2: ZAVASCKI, Teori Albino. Eficácia das sentenças na jurisdição constitucional. 4. ed., rev., atual. e ampl. São Paulo: Revista dos Tribunais, 2017. p. 105.]
Daí afirmar-se que a força do comando sentencial tem uma condição implícita, a da cláusula rebus sic stantibus, e significa que ela atua enquanto se mantiverem íntegras as situações de fato e de direito existentes quando da prolação da sentença. Alterada a situação de fato (muda o suporte fático, mantendo-se o estado da norma) ou de direito (muda o estado da norma, mantendo-se o estado de fato) , ou dos dois, a sentença deixa de ter a força de lei entre as partes, que até então mantinha.
No caso concreto em análise, observo que o suporte fático que fundamentou as decisões judiciais proferidas pela justiça trabalhista, há muito restou exaurido na medida em que os percentuais pleiteados em decorrência da implementação de planos econômicos, os quais tem natureza jurídica de antecipação salarial da data-base, já deveriam ter sido compensados nas datas-bases subsequentes às respectivas datas de referência para as perdas requeridas perante o poder judiciário, ou, no limite, por ocasião da mudança do regime jurídico da CLT para o RJU (Lei 8.112/1990) .
Além desses marcos, ainda que algum valor residual hipoteticamente tivesse sido implementado para evitar eventual decesso remuneratório, tal resíduo também deveria ter sido compensado ao longo do tempo pelas diversas reestruturações de carreira e aumentos de remuneração que o instituidor auferiu depois que passou a ser regido pela Lei 8.112/1990, até seu falecimento, em razão de configurar relação de trato sucessivo submetida à cláusula rebus sic stantibus. Assim, nem o ex-servidor José Carlos Bandeira Neto estava amparado a perceber tais parcelas em vida (até seu óbito, ocorrido em 17/11/2016) e tampouco os beneficiários da pensão em epígrafe, ora recorrentes, estão amparados a perceber em sua pensão as aludidas parcelas.
Nessa senda, observo que tal entendimento já foi acolhido pelo STF no regime de repercussão geral no Recurso Extraordinário 596.663, cuja decisão restou assim ementada:
"CONSTITUCIONAL. PROCESSUAL CIVIL. SENTENÇA AFIRMANDO DIREITO À DIFERENÇA DE PERCENTUAL REMUNERATÓRIO, INCLUSIVE PARA O FUTURO. RELAÇÃO JURÍDICA DE TRATO CONTINUADO. EFICÁCIA TEMPORAL. CLÁUSULA REBUS SIC STANTIBUS. SUPERVENIENTE INCORPORAÇÃO DEFINITIVA NOS VENCIMENTOS POR FORÇA DE DISSÍDIO COLETIVO. EXAURIMENTO DA EFICÁCIA DA SENTENÇA.
A força vinculativa das sentenças sobre relações jurídicas de trato continuado atua rebus sic stantibus: sua eficácia permanece enquanto se mantiverem inalterados os pressupostos fáticos e jurídicos adotados para o juízo de certeza estabelecido pelo provimento sentencial. A superveniente alteração de qualquer desses pressupostos (a) determina a imediata cessação da eficácia executiva do julgado, independentemente de ação rescisória ou, salvo em estritas hipóteses previstas em lei, de ação revisional, razão pela qual (b) a matéria pode ser alegada como matéria de defesa em impugnação ou em embargos do executado.
Afirma-se, nessa linha de entendimento, que a sentença que reconhece ao trabalhador ou servidor o direito a determinado percentual de acréscimo remuneratório deixa de ter eficácia a partir da superveniente incorporação definitiva do referido percentual nos seus ganhos.
		Recurso extraordinário improvido".
Portanto, sem afrontar o instituto da coisa julgada é possível suprimir parcelas decorrentes de planos econômicos, ainda que amparadas por decisões judiciais com trânsito em julgado, já que, em razão das alterações na situação fática e jurídica que deu causa ao pedido judicial, a exemplo das reestruturações supervenientes na carreira a que pertenceu o instituidor, tais parcelas foram devidamente compensadas ao longo dos anos devido a sua natureza jurídica de antecipação salarial.
Não se trata, portanto, de afrontar a coisa julgada, como tenta fazer crer o embargante em sua tentativa de rediscutir o mérito. Conforme se vislumbra no RE 596.663, a força vinculativa das sentenças sobre relações jurídicas de trato continuado, como é o caso das vantagens decorrentes de planos econômicos, inseridas nos proventos dos embargantes, atua rebus sic stantibus, permanecendo sua eficácia enquanto não se alterarem os pressupostos fáticos e jurídicos adotados para o juízo de certeza estabelecido pelo provimento sentencial. Contudo, havendo a superveniente alteração dos pressupostos (como ocorreu no caso do instituidor, quando da passagem do regime da CLT para o RJU ou nas várias vezes em que os proventos do instituidor sofreram reestruturações/aumentos) cessa de imediato a eficácia executiva do julgado, independentemente de ação rescisória. (destacamos e sublinhamos) 
6.5. In casu, da mesma forma, a sentença proferida nos autos do processo 851/91 (pág. 96 da peça 14) , confirmada pelo Acórdão 662/92 do TRT da 16ª Região (pág. 99 da peça 14) , não determinou que a parcela relativa ao plano econômico Collor (84,32%) seja paga ad aeternum, sendo que tem natureza de antecipação salarial, conforme as razões que levaram a prolação do Acórdão recorrido. 
6.6. Não se pode perder de vista também que, quando da inativação, é constituída nova relação jurídica entre o servidor e a administração, motivo pela qual as vantagens recebidas na atividade, se pagas de forma incorreta, não são transpostas automaticamente para os proventos de inatividade.
6.7. Também não tem condão de tornar legal o que é ilegal o fato de o recorrente estar recebendo por algum tempo os proventos além do permitido legalmente e gerando, por consequência, pagamentos indevidos, tendo em vista que o ato de aposentadoria/pensão, por ser de natureza complexa, somente se aperfeiçoa com o exame pelo Tribunal de Contas, nos termos do art. 71, III, da Constituição Federal, dos incisos V e X do art. 1º da Lei Orgânica do TCU (Lei 8.443/1992) e do inciso III do art. 17 do Regimento Interno/TCU, que estabelecem a competência das Câmaras do Tribunal para apreciar, para fins de registro, a legalidade de atos de concessão de aposentadoria, como no caso da recorrente, competência que abrange a apreciação, inclusive, da composição do benefício se necessário. 
6.8. Insta ressalvar que esta Corte de Contas não está revendo o ato administrativo do UFPI, mas apreciando o ato de concessão de aposentadoria do recorrente, para fins de registro, no que tange à legalidade do ato concessivo apresentado pela autoridade administrativa. 
6.9. Assim, deve-se analisar a questão sob a perspectiva do ato que está sendo apreciado, no caso concreto, o ato de aposentadoria que deve observar as regras estabelecidas na Súmula Vinculante 3 do Supremo Tribunal Federal (STF) : 
Nos processos perante o tribunal de contas da união asseguram-se o contraditório e a ampla defesa quando da decisão puder resultar anulação ou revogação de ato administrativo que beneficie o interessado, excetuada a apreciação da legalidade do ato de concessão inicial de aposentadoria, reforma e pensão. 
6.10. Positivando o entendimento jurisprudencial do STF e desta Corte de Contas, prolatou-se o Acórdão 587/2011-TCU-Plenário, Relator Ministro Valmir Campelo, no qual se firmou entendimento no sentido de que "o TCU, diante de constatação que possa levar à negativa de registro de ato de admissão de pessoal e de concessão de aposentadoria, reforma e pensão, deve assegurar aos beneficiários a oportunidade do uso das garantias constitucionais do contraditório e da ampla defesa, sempre que transcorrido lapso temporal superior a cinco anos quando da apreciação". 
6.11. No mesmo sentido destaca-se o MS 24.859 do STF em que se tratou da aplicação do prazo decadencial previsto no art. 54 da Lei 9.784/1999 aos processos do TCU, concluindo que o prazo de 5 anos mencionado naquele artigo tem seu termo inicial a contar do registro da concessão pelo Tribunal de Contas da União.
EMENTA: CONSTITUCIONAL. ADMINISTRATIVO. PENSÃO. T.C.U.: JULGAMENTO DA LEGALIDADE: CONTRADITÓRIO. PENSÃO: DEPENDÊNCIA ECONÔMICA. 
I.- O Tribunal de Contas, no julgamento da legalidade de concessão de aposentadoria ou pensão, exercita o controle externo que lhe atribui a Constituição Federal, art. 71, III, no qual não está jungindo a um processo contraditório ou contestatório. Precedentes do STF. 
		II.- Inaplicabilidade, no caso, da decadência do art. 54 da Lei 9.784/99.
6.12. Este entendimento encontra-se, inclusive, sumulado pelo TCU: 
	Súmula 278 
	Os atos de aposentadoria, reforma e pensão têm natureza jurídica de atos complexos, razão pela qual os prazos decadenciais a que se referem o § 2º do art. 260 do Regimento Interno e o art. 54 da Lei nº 9.784/99 começam a fluir a partir do momento em que se aperfeiçoam com a decisão do TCU que os considera legais ou ilegais, respectivamente. 
6.13. Destarte, constata-se que o ato de aposentadoria inicial em análise passou a viger a partir de02/09/2016, sendo disponibilizado ao TCU em 23/02/2018 (conforme formulário SisacNet à peça 10) , tendo sido julgada sua ilegalidade em 19/3/2019, Acórdão 2297/2019-TCU-Segunda Câmara, Relator Ministro Walton Alencar Rodrigues (peça 10) , cujo interstício não foi superior ao lapso quinquenal aludido, razão pela qual não houve necessidade de chamamento da recorrente ao juízo a quo, nos moldes da jurisprudência pátria
6.14. Assim, por se o ato de aposentadoria e/ou pensão complexo, este somente passa a estar plenamente formado (perfeito) , válido (aferição da legalidade com reflexo de definitividade perante a Administração) e eficaz (plenamente oponível a terceiros, deixando de apresentar executoriedade provisória) quando recebe o registro pela Corte de Contas.
6.15. Nessa perspectiva, impõe-se reconhecer que referidos atos possuem natureza precária, razão pela qual, até que haja o efetivo julgamento e o consequente registro pela Corte de Contas, não há que se falar em decadência, tendo em vista a ausência de aperfeiçoamento e definitividade do ato.
6.16. Assim, não há como acolher as alegações apresentadas pelo recorrente, devendo ser ajustados os seus proventos. Também não é possível o acolhimento do pedido do recorrente para que seja declarado o trânsito em julgado do Acórdão recorrido que supostamente apontou como indevido nos seus proventos a parcela relativa ao plano econômico no percentual de 26,05%, considerando que está em curso ainda o presente processo e mesmo que o ato tivesse sido considerado legal, o Tribunal, nos termos do §2º do art. 260 do Regimento Interno/TCU, poderia rever o julgamento caso fosse constatado alguma irregularidade nos proventos. 
CONCLUSÃO
7.	Em face da análise das razões recursais apresentadas, concluiu-se que é irregular a inclusão nos proventos do Sr. George Wellington Lopes da Silva da parcela relativa ao plano econômico no percentual 84,32% (Collor) com valor fixo de R$ 1.814,89, sendo que o valor de tal parcela deve ser absorvido pelos aumentos e reestruturações da carreira do recorrente, inclusive durante o período que estava na atividade. Assim, não foram trazidos aos autos argumentos que detenham o condão de modificar o julgado de origem, Acórdão 2297/2019-TCU-Primeira Câmara, salvo a correção de erro material, a fim de constar a ressalva de que o ato concessório do ora recorrente se deve a inclusão nos proventos de plano econômico no percentual de 84,32% e não de 26,05%, como constou do item "a" da citada deliberação, a exemplo do que foi feito no Acórdão 3540/2019-TCU-Primeira Câmara.
ROPOSTA DE ENCAMINHAMENTO
8. Ante o exposto, submetem-se os autos à consideração superior, propondo-se, com fundamento no art. 48 da Lei 8.443/1992 c/c os artigos 285 e 286, parágrafo único, do RI/TCU:
a) conhecer do recurso e, no mérito, negar-lhe provimento;
b) corrigir, por erro material, o item "a" do Acórdão 2297/2019-TCU-Primeira Câmara, de modo que conste a ressalva de que a irregularidade do ato concessório de aposentadoria do Sr. George Wellington Lopes da Silva se deve a inclusão do plano econômico no percentual de 84,32%; e
c) cientificar o recorrente e os demais interessados do acórdão que vier a ser prolatado, ressaltando-se que o relatório e o voto que o acompanharem podem ser consultados no endereço www.tcu.gov.br/acordãos, no dia seguinte ao de sua oficialização.
2.	O Ministério Público, representado nos autos pelo Procurador Dr. Rodrigo Medeiros de Lima, manifestou-se de acordo com a proposição da unidade técnica (peça 23) . 
É o Relatório.

José Ribamar Barros Penha (OAB/DF 34.127) e outros.

Procurador Rodrigo Medeiros de Lima.

APOSENTADORIA. INCLUSÃO DE PARCELA RELATIVA A PLANO ECONÔMICO (84,32%) COM VALOR FIXO E IMUTÁVEL. ILEGALIDADE DO ATO E NEGATIVA DE PROVIMENTO. PEDIDO DE REEXAME. CONHECIDO. RAZÕES INSUFICIENTES PARA ALTERAR O JUÍZO. NEGATIVA DE PROVIMENTO, SEM PREJUÍZO DE CORREÇÃO DE ERRO MATERIAL NO ITEM "A" DO ACÓRDÃO 2297/2019-TCU-1ª CÂMARA.

APOSENTADORIA (APOS)

Secretaria de Recursos (Serur).

Aprecia-se, nesta oportunidade, pedido de reexame interposto pelo Sr. George Wellington Lopes da Silva contra o Acórdão 2297/2019-TCU-Primeira Câmara, por meio do qual esta Corte de Contas considerou ilegal o ato de aposentadoria emitido em favor do recorrente em virtude do pagamento irregular de parcela relativa a plano econômico que não foi absorvida pelas novas estruturas remuneratórias supervenientes ao provimento judicial.
No pedido de reexame interposto (peças 14) , o recorrente alega, em síntese, que "é desmotivada" a decisão recorrida que considerou irregular seu ato de aposentadoria por ter consignado o percentual de 26,05% e não o percentual de 84,32% que é o efetivamente percebido a título de plano econômico pelo Sr. George Wellington.
A Secretaria de Recursos, em seu parecer, propõe que o recurso seja conhecido para, no mérito, negar-lhe provimento. A Serur, concluiu, em síntese, que: (i) não assiste razão ao recorrente quando afirma que o Tribunal impugnou a parcela referente aos 26,05%, que não recebe, considerando que a parcela que contém pagamento irregular é referente ao percentual de 84,32% (Plano Collor) ; (ii) o entendimento do Acórdão 2161/2005-TCU-Plenário se aplica indistintamente a todos os planos econômicos decorrentes de perdas inflacionárias, o que foi devidamente consignado nos "considerandos" que fundamentam o Acórdão recorrido; (iii) o que houve no caso do julgamento realizado é que o item "a" do Acórdão deixou de fazer a ressalva no sentido de que no caso do Sr. George Wellington Lopes da Silva o percentual da parcela do plano econômico impugnado é referente a 84,32%, diferenciando do demais inativos destes autos cujo percentual é, de fato, 26,05%, o que pode ser corrigido, por erro material.
O Ministério Público junto ao TCU, em sua manifestação regimental, ratificou as conclusões formuladas pela Serur.
-II-
Quanto à admissibilidade, ratifico o entendimento já externado no despacho de peça 18, no sentido de que os presentes recursos sejam conhecidos, uma vez preenchidos os requisitos de admissão que regem a espécie.
No tocante à análise de mérito do apelo, registro minha concordância integral com os pareceres precedentes, razão pela qual adoto como minhas as conclusões formuladas pela Serur e pelo MPTCU por seus próprios fundamentos, valendo-me, para tanto, da técnica da motivação per relationem, sem prejuízo de tecer os breves comentários a seguir. 
Preliminarmente, observo que a fundamentação contida no acórdão recorrido se aplica integralmente a todos os planos econômicos, sejam eles decorrentes dos percentuais de 26,05%, 84,32% ou outros. Nesses casos, o procedimento idêntico a ser adotado é o da absorção de tais parcelas pelos reajustes e reestruturações de carreiras supervenientes ao provimento judicial. No caso do recorrente, observo que a alínea "a" da deliberação recorrida especifica que a motivação da decisão se deve ao pagamento de parcelas referentes a planos econômicos, fato que por si só já torna motivada a decisão. Quanto ao questionamento acerca da especificação do percentual entre parêntesis (26,05%) , entendo que a informação constante do relatório de peça 7, p. 2, sana de forma inequívoca a dúvida suscitada de modo a permitir identificar que no caso do Sr. George Wellington a parcela decorrente de plano econômico se refere ao percentual de 84,32%. De todo modo, consoante sugere a Serur, entendo pertinente corrigir a deliberação recorrida fazendo a devida ressalva.  
Especificamente quanto à vantagem percebida, decorrente de plano econômico no percentual de 84,32%, observo que esta Corte de Contas tem por indevido o pagamento de tais parcelas. Isto porque é entendimento pacífico neste Tribunal que os pagamentos dos percentuais relativos a planos econômicos, como no caso em análise, não se incorporam indefinidamente aos vencimentos em decorrência de sua natureza de antecipação salarial, sendo devidos somente até a reposição das perdas salariais havidas até então, o que ocorre na primeira data-base seguinte àquela que serviu de referência ao julgado.
Verifico que a natureza jurídica das parcelas decorrentes de planos econômico é a de antecipação salarial da data base. Nesse sentido é a jurisprudência dos Tribunais Superiores a saber:
- Enunciado 332 da Súmula de Jurisprudência do TST
DIFERENÇAS SALARIAIS. PLANOS ECONÔMICOS. LIMITE 
Os reajustes salariais decorrentes dos chamados "gatilhos" e URPs, previstos legalmente como antecipação, são devidos tão somente até a data-base de cada categoria." (destaque acrescido) 
 (Redação original - Res. 14/1993, DJ 21, 28/12/1993 e 4/1/1994) 
- RMS 17.012 (STJ) 
RECURSO EM MANDADO DE SEGURANÇA. ADMINISTRATIVO. SERVIDORES DO DISTRITO FEDERAL. URP/89 (26,05%) . DECISÃO TRANSITADA EM JULGADO. SUPRESSÃO DA PARCELA. INTEGRAÇÃO. ANTECIPAÇÃO. LIMITAÇÃO.
Na hipótese, não há ofensa à coisa julgada, considerando que na ação ordinária na qual se sagraram vencedores os servidores havia o pedido expresso para a concessão do referido reajuste até a data da efetiva integração.
O Decreto-Lei, que criou a discutida URP, o fez "...a título de antecipação..." (destaque acrescido) 
Recurso desprovido.
 (RMS 17.012/DF, Rel. Ministro José Arnaldo da Fonseca, Quinta Turma, julgado em 15/4/2004, DJ 17/5/2004, p. 245) 
- MS 25.797 (STF) 
DECISÃO: (...) NO QUE CONCERNE AO REAJUSTE DE 26,05% (PLANO VERÃO) RELATIVO À URP DE FEVEREIRO DE 1989, REITERADAS DECISÕES DESTA CORTE DEMONSTRAM TRATAR-SE DE MATÉRIA INFRACONSTITUCIONAL, TAMBÉM NÃO CONSISTINDO EM DIREITO ADQUIRIDO. (...) . TAL PERCENTUAL POSSUIRIA, QUANDO MUITO, NATUREZA DE MERA ANTECIPAÇÃO SALARIAL. (...) (destaque acrescido) (MS 25797 MC, Relator: Min. Gilmar Mendes, julgado em 20/3/2006, publicado em DJ 27/3/2006) 
Com isso, as parcelas decorrentes de planos econômicos, ainda que concedidas por meio de decisão judicial com trânsito em julgado, a partir do momento em que podem ser compensadas por reajustes ou reestruturações de carreiras supervenientes, devem ser necessariamente absorvidas. Nesses casos, entendo que não há que se falar em afronta ao ato jurídico perfeito, à coisa julgada, à segurança jurídica e ao princípio da irredutibilidade salarial, já que a produção dos efeitos desejados (recuperar o percentual de 84,32%, que teria sido suprimido até o superveniente ajuste pela data base) se cumpriu.
Sobre esse entendimento, é válido transcrever a ementa referente ao julgamento de mérito do MS 25.678, da relatoria do Min. Luiz Fux:
EMENTA: AGRAVO REGIMENTAL EM MANDADO DE SEGURANÇA. DIREITO ADMINISTRATIVO. PROVENTOS. APOSENTADORIA. ACÓRDÃO DO TCU QUE DETERMINOU A EXCLUSÃO DE VANTAGEM ECONÔMICA RECONHECIDA POR DECISÃO COM TRÂNSITO EM JULGADO  (URP, 26,05%) . COMPETÊNCIA CONSTITUCIONAL ATRIBUÍDA À CORTE DE CONTAS. MODIFICAÇÃO DE FORMA DE CÁLCULO DA REMUNERAÇÃO. INEXISTÊNCIA DE OFENSA AOS PRINCÍPIOS CONSTITUCIONAIS DA COISA JULGADA, DO DIREITO ADQUIRIDO E DA IRREDUTIBILIDADE DE VENCIMENTOS. DECADÊNCIA. INOCORRÊNCIA. AMPLA DEFESA E CONTRADITÓRIO. AUSÊNCIA DE VIOLAÇÃO. AGRAVO A QUE SE NEGA PROVIMENTO
 (...) 
2. As vantagens remuneratórias pagas aos servidores inserem-se no âmbito de uma relação jurídica continuativa, e, assim, a sentença referente a esta relação produz seus efeitos enquanto subsistir a situação fática e jurídica que lhe deu causa. A modificação da estrutura remuneratória ou a criação de parcelas posteriormente à sentença são fatos novos, não abrangidos pelos eventuais provimentos judiciais anteriores.
3. É cediço que a alteração, por lei, da composição da remuneração do agente público assegura-lhe somente a irredutibilidade da soma total antes recebida, assim concebido: os vencimentos e proventos constitucionais e legais. Precedentes: RE 563.965/RN-RG, Rel. Min. Cármen Lúcia, Tribunal Pleno, DJe 20/3/2009; MS 24.784, Rel. Min. Carlos Velloso, Tribunal Pleno, DJe 25/6/2004.
 (...) 
7. Agravo regimental a que se nega provimento."
 (MS 25678, Relator: Min. Luiz Fux, julgado em 10/2/2015, publicado em DJ 6/3/2015) 
Na referida decisão proferida pelo STF, aflora o entendimento da Suprema Corte no sentido de que, sem afrontar a coisa julgada, o direito adquirido, o ato jurídico perfeito e a segurança jurídica é possível suprimir parcelas decorrentes de planos econômicos, ainda que amparadas por decisões judiciais com trânsito em julgado, já que, em razão das alterações na situação fática e jurídica que deu causa ao pedido judicial, a exemplo das reestruturações supervenientes na carreira a que pertencem os recorrentes, tais parcelas foram devidamente compensadas ao longo dos anos devido a sua natureza jurídica de antecipação salarial. 
No caso concreto do recorrente, observo que a sentença proferida nos autos do processo 851/91 (peça 14, p. 96) , confirmada pelo Acórdão 662/92 do TRT da 16ª Região (peça 14, p. pág. 99) , não determinou que a parcela relativa ao plano econômico Collor (84,32%) seja paga ad aeternum, sendo que tem natureza de antecipação salarial, nos termos da fundamentação contida no Acórdão recorrido. Portanto, não há nas razões recursais apresentadas, argumentos capazes de alterar a decisão recorrida.
	Ante o exposto, VOTO para que seja adotada a minuta de acórdão que ora trago ao exame deste Colegiado.
TCU, Sala das Sessões Ministro Luciano Brandão Alves de Souza, em 11 de fevereiro de 2020.
Ministro VITAL DO RÊGO 
Relator